【裁判字號】    92,抗,60
【裁判日期】    920325
【裁判案由】    侵占
【裁判全文】
臺灣高等法院臺南分院刑事裁定              九十二年度抗字第六○號      Ｇ
      抗  告  人
      自  訴  人  陳  昭  良  （即大眾機車行）
      被      告  甲  ○  ○
右列抗告人因被告侵占案件，不服臺灣臺南地方法院九十一年年度自字第二八○號中
華民國九十年十二月二十六日第一審裁定，提起抗告，本院裁定如左：
      主      文
原裁定撤銷，發回臺灣臺南地方法院。
      理      由
一、抗告意旨略以：（一）民事契約之訂定有賴契約雙方意思合致始能成立，本機車
    租售合約係被告認同之契約自屬無誤，且本租售合約亦經鈞院民事庭判決認為「
    買賣及租賃混合契約」，原審法院竟認「契約書第七條之規定除對於他方當事人
    顯失公平外，且違背終止契約或解除契約之形成權行使應以意思表示為之之性質
    ，此一定型化之條款是否有效，實有待商榷。」本契約除當事人雙方約定契約終
    止之條件「以違約日作為雙方合意終止標的物租約日」外，抗告人亦曾發函催告
    被告返還系爭機車並賠償損害，核抗告人所為應為終止契約之意思表示。（二）
    被告與抗告人簽訂機車租售合約書時，分別填有與身分證上記載相符之籍貫、住
    址及方便聯絡之通訊住址，以利抗告人電話或書信聯絡，抗告人曾至被告之工作
    場所向被告表明欲取回系爭機車，被告聞訊後，不久即離去該工作場所及居住所
    ，且不與抗告人聯絡，基此，抗告人自有合理的理由懷疑被告為隱匿已將該機車
    賣予他人或為其他處分之事實而避匿無蹤。又按最高法院四十三年臺上字第六七
    五號判例：「侵占罪係即成犯，凡對自己持有之他人所有物，有變易持有為所有
    之意思，即應構成犯罪。」故被告不返還機車而隱匿行蹤，自有讓人認定被告有
    變易持有為所有之事實，原審法院未傳喚、拘提或通緝被告到庭說明，竟以一己
    之意思認定本案之事實僅為民事糾葛而與刑案無涉，逕而駁回抗告人之訴，實難
    令人甘服。（三）綜上所述，被告有如上之犯嫌，原審法院依法應將被告拘傳或
    逕而通緝到案，方屬合法，然原審法院竟未將被告拘提或通緝到案說明，基此，
    原審法院實有應調查證據而未調查及認定事實未依證據裁判理由矛盾之違誤，懇
    請鈞院明察，撤銷原裁定並發回原審法院審理等語。
二、經查，原審認抗告人即自訴人陳昭良與被告甲○○「簽訂『機車租售合約書』，
    其中第三條約定被告應繳付十一期款項，前六期每期新台幣（下同）七千四百元
    ，後五期每期四千六百元，前十一期為租金，最後一期為買賣價金，被告並簽發
    金額空白之本票一紙供擔保乙節，固有上揭合約書影本、本票影本各一紙在卷足
    憑。然觀之上揭約定，分期付款共十二期，每月一期，前六期每期七千四百元，
    後五期每期四千六百元，是從其約定前十一期為租金，最後一期為買賣價金乙情
    以觀，則被告與自訴人所簽訂之契約，似租賃又似為買賣。又該契約書第七條約
    定「『雙方合意若有一期未兌現，視為全數到期，並以違約日作為雙方合意終止
    標的物租約日，甲方（指抗告人）無需再為催告或發函終止租約（終約後之票據
    債權金額視為懲罰性違約之損害賠償金額），且甲方得隨時隨地自行取回上開標
    的物，無需經乙方（指被告）同意或知會乙方』等語，率然免除自訴人以意思表
    示終止租約或解除買賣契約之責任，除對於他方當事人顯失公平外，且違背終止
    契約或解除契約之形成權行使應以意思表示為之之性質（按終止權或解除權，其
    權利性質屬形成權，必須法定或約定的終止或解除事由發生，權利始產生，形成
    權是否行使又係繫於當事人之意思表示。若無上開法定或約定的事由發生，上開
    形成權即無從產生，在權利未產生之前即以定型化的條款約定『無需』以意思表
    示行使上開形成權云云，顯與形成權之權利性質有違而不生效力），此定型化之
    條款是否有效，實有待商榷。況依前開契約規定，若債務人即被告未能依約清償
    分期付款，則僅自訴人取得前揭得隨時隨地自行取回上開標的物之權利，並非科
    以債務人需自行將機車交還予自訴人之義務，是被告縱未繳清分期付款，亦無自
    行歸還機車之義務，自難僅以被告未依約清償全數款項，亦未主動歸還汽車，即
    認被告存有刑法侵占之不法所有之意圖。縱被告尚有部分款項尚未給付，此亦僅
    被告是否應依契約或民事法律關係對自訴人負擔民事上損害賠償責任問題，尚難
    以此推認被告本有刑法侵占之不法意圖。綜上所述，被告之行為核與刑法上侵占
    罪構成要件不符，本件純屬民事糾葛，應循民事途徑解決。經調查證據結果尚不
    足證明被告確有侵占之犯行，應認被告罪嫌不足」云云，而裁定駁回抗告人之自
    訴，固非無見，惟（一）抗告人與被告簽訂「機車租售合約書」，其中第三條約
    定被告應繳付十一期款項，前六期每期新台幣七千四百元，後五期每期四千六百
    元，前十一期為租金，最後一期為買賣價金，有該合約書影本一份附於原審卷（
    第五頁）可稽，據原審裁定自訴意旨稱：被告自第四期起即違約拒繳納分期款項
    等語，則被告繳納分期款項至第四期時，牌照號碼ＫＸ２－７１５號重型機車（
    下稱系爭機車）尚在租賃關係存續中，系爭機車仍屬抗告人所有。又被告於原審
    訊問時供稱「（為何租金前面六期七千四百元，後面五期四千六百元，為何租金
    比價金還要貴？）當時是買車，不是租車。」等語（見原審卷第十九頁），被告
    所供縱使實在，被告以分期付款方式購買系爭機車，是否屬動產擔保交易法所規
    定之附條件買賣？參以從行車執照記載車主為抗告人，可知系爭機車於付清買賣
    價金前所有權仍屬抗告人，有該行車執照影本一份附於原審卷（第二八頁）足憑
    ，被告持有系爭機車，是否持有他人之物？（二）被告於原審訊問時供稱：「當
    時我是買新車，我是將車子交給別人抵債：：：」等語（見原審卷第十八頁），
    則被告有無將系爭機車變易持有為所有之意思予以處分而涉犯侵占罪？原審對上
    開侵占罪構成要件之事實未查明，即遽認「經調查證據結果尚不足證明被告確有
    侵占之犯行，應認被告罪嫌不足」，裁定駁回抗告人之自訴，似有未洽。抗告人
    之抗告，非無理由，應由本院將原裁定撤銷，發回原審法院調查後，更為妥適處
    理。
三、據上論斷，應依刑事訴訟法第四百十三條，裁定如主文。
中    華    民    國      九十二      年      三      月      二十五    日
                                  臺灣高等法院臺南分院刑事第二庭
                                      審判長法官  游    明    仁
                                            法官  林    永    茂
                                            法官  陳    清    溪
右正本證明與原本無異。
不得抗告。
                                      法院書記官  趙    玲    瓏
中    華    民    國      九十二      年      三      月      二十六    日


司法院資訊處製作；財團法人民間司法改革基金會備份。
